【裁判字號】    98,易,311
【裁判日期】    980630
【裁判案由】    恐嚇取財
【裁判全文】
臺灣高雄地方法院刑事判決               98年度易字第311號
公  訴  人  臺灣高雄地方法院檢察署檢察官
被      告  戊○○
上列被告因恐嚇取財案件，經檢察官提起公訴（97年度偵字第
21578 號），本院判決如下：
    主    文
戊○○無罪。
    理    由
一、檢察官起訴意旨略以：戊○○與丙○○為朋友關係，因丙○○無業缺錢花用，乃介紹經營討債公司、綽號「大豐」之成
    年男子（真實姓名年籍不詳）與丙○○認識，戊○○並交付
    面額新台幣（下同）4 萬元之本票影本1 紙給丙○○，由丙○○持該本票影本向債務人收取款項，言明事成後給予吃紅
    ，惟丙○○並未依約前往收取債務，「大豐」懷疑丙○○收
    取債務後予以侵吞，戊○○遂與「大豐」及其雙胞胎兄弟共
    同意圖為自己不法所有，基於恐嚇取財之犯意聯絡，於民國
    （下同）96年8 月12日19時許，在高雄市○○區○○街180
    巷26號丙○○住處前某公園內（下稱漢威街公園），要求丙○○須賠償8 萬元，「大豐」並以兇惡語氣向丙○○恐嚇恫
    稱：「如果拿不到錢就帶你去公司，去公司會發生何事就不
    知道了」等語，使丙○○心生畏懼，因而於96年8 月13 日
    17時許，在高雄市前鎮區○○○路與新光路口台苓機車行（
    下稱台苓機車行）前交付2 萬元。因認戊○○係涉犯刑法第
    346 條第1 項之恐嚇取財罪嫌等語。
二、按犯罪事實應依證據認定之，無證據不得認定犯罪事實；不
    能證明被告犯罪者，應諭知無罪之判決，刑事訴訟法第154
    條第2 項、第301 條第1 項分別定有明文。再事實之認定，
    應憑證據，如未能發現相當證據，或證據不足以證明，自不
    能以推測或擬制之方法，以為裁判基礎。而被害人之陳述如
    無無瑕疵，且就其他方面調查又與事實相符，固足採為科刑
    之基礎，倘其陳述尚有瑕疵，而在未究明前，尚不得遽採為
    論罪科刑之根據。且刑事訴訟上證明之資料，無論其為直接
    證據或間接證據，均須達於通常一般人均不致於有所懷疑，
    而得確信其為真實之程度，始得據為有罪之認定，若其關於
    被告是否犯罪之證明未能達此程度，而有合理性懷疑之存在
    ，致使無從形成有罪之確信，根據「罪證有疑，利於被告」
    之證據法則，即不得遽為不利於被告之認定。又依刑事訴訟
    法第161 條第1 項規定：檢察官就被告犯罪事實，應負舉證
    責任，並指出證明之方法。因此，檢察官對於起訴之犯罪事
    實，應負提出證據及說服之實質舉證責任。倘其所提出之證
    據，不足為被告有罪之積極證明，或其指出證明之方法，無
    從說服法院以形成被告有罪之心證，基於無罪推定之原則，
    自應為被告無罪判決之諭知（參最高法院40年台上字第86號
    、61年台上字第3099號、76年台上字第4986號、92年台上字
    第128 號判例意旨）。
三、次按刑法第346 條第1 項之恐嚇，係指以將來之惡害，通知
    被害人，使其生畏怖心，至惡害之通知之方式，不論明示或
    默示，直接或間接，面告或以信函通知均無不可，惟均以到
    達被害人使其瞭解，並因而產生恐怖心始克當之。且依社會
    一般觀念，凡一切言語、舉動足以使人生畏怖心者均屬之。
    該罪既遂、未遂之區別，以使人交付之所有物有無交付，而
    犯人是否得財為標準（參最高法院22年非字第112 號、45年
    台上字第1450號判例、84年度台上字第813 號判決意旨）。
四、公訴意旨認被告戊○○（下稱被告）涉犯上開罪嫌，無非以
    被告於警詢、偵訊之供述，告訴人丙○○於警、偵訊之指訴
    ，及「林志峰」簽立之收據、法務部戶役政系統「林志峰」
    資料查詢各1 份，資為論據。惟訊據被告堅決否認上開犯行
    ，辯稱：伊與丙○○都是被「大豐」、「小豐」兄弟恐嚇，
    也是被恐嚇取財之被害人，伊並未對丙○○為言詞恐嚇，是
    「大豐」下車叫丙○○出來，「小豐」在車上看住伊；丙○○交錢2 萬元給「大豐」時，伊並不在場等語。
五、經查：就「大豐」、「小豐」兄弟交付面額4 萬元本票影本
    1 紙給丙○○，囑丙○○持向債務人收取票款；而丙○○並
    未出面向債務人收取票款；嗣「大豐」、「小豐」及被告3
    人96年8 月12日19時許，與丙○○在「漢威街公園」見面，
    「大豐」曾要求丙○○須賠償4 萬元，並以兇惡語氣向丙○○恫稱：「如果拿不到錢就帶你去公司，去公司會發生何事
    就不知道了」等語，將此將來惡害通知被害人而著手實施恐
    嚇之行為，丙○○因此生畏怖心，而於翌（13）日17時許，
    在台苓機車行前交付2 萬元等情，被告及公訴人均不爭執，
    並有被告於警、偵訊供述，且與告訴人丙○○警詢之指述相
    符，堪認真實。惟被告以上開情詞置辯，則被告有否對於丙○○施以上開恐嚇言詞，有無參與「大豐」兄弟對於丙○○
    恐嚇取財2 萬元之犯行，即為本案審究之重點。
  (一)告訴人丙○○雖於警詢指訴：被告及「大豐」在「漢威街公
    園」對伊恐嚇；因伊無業，被告曾持1 張面額4 萬元本票影
    本給伊，叫伊去要錢，然後公司會給伊吃紅，伊稱沒經驗，
    被告說會陪伊去；結果無人陪伊去，伊也沒有去要錢，伊向
    「大豐」及被告解釋沒有去要債，也沒有要到錢，他們不信
    ，要伊負責等語。然被告否認交付該本票影本或答應或承諾
    陪同丙○○持票討債，辯稱：係因「大豐」兄弟怕向丙○○
    討不到錢，才押著伊一起去找丙○○；伊有在「漢威街公園
    」現場，但伊並未恐嚇丙○○，都是「大豐」、「小豐」在
    講話等語（參本院2 卷第121 反頁）；參諸證人丙○○於警
    詢同時證稱：當時是「大豐」說上開恐嚇言詞，被告在場但
    沒有說話等語明確（參警卷第7 頁）；二者所述，參核相符
    。顯見，告訴人丙○○警詢僅證述被告有在「漢威街公園」
    現場，但並未證述被告有對伊為言詞恐嚇，且並未證述被告
    參與「大豐」兄弟在台苓機車行向伊索取2 萬元之犯行。此
    外，亦無積極證據證明被告有參與朋分丙○○被恐嚇所交付
    2 萬元之舉。則尚不得僅以被告與「大豐」兄弟出現公園現
    場，即率為推論被告對於丙○○有為恐嚇取財之犯行。
  (二)再證人丙○○於警詢雖證述：被告有交付該紙面額4 萬元之
    本票影本給伊；當時被告無業，「大豐」是在討債等語。惟
    被告於警詢、偵訊及本院審理中辯稱：「大豐」兄弟找丙○○去收錢時，伊在華鏞機械做洗床；該張本票影本不是伊交
    給丙○○，是「大豐」兄弟（甲○○、乙○○）交給他，伊
    僅是站在旁邊看，都沒有說話；後來「大豐」兄弟恐嚇伊與
    丙○○各要交付4 萬元；是「大豐」兄弟押伊上車找丙○○
    ；後來伊被「大豐」押上車去台鈴機車行前，伊被「小豐」
    在車上看著伊，「大豐」下車向丙○○取走2 萬元；因丙○○不知道「大豐」兄弟姓名，才誣賴伊等語（參警卷第3至5
    、偵卷第6 、7 頁，本院2 卷第120 正反頁）。而關於何人
    將該紙本票影本交付丙○○去討債一節，卷內僅有告訴人丙○○之單方指訴，此外，並無其他積極證據可資佐參；參酌
    丙○○警詢指訴在「漢威街公園」受「大豐」恐嚇並交回該
    本票時，被告僅在場並沒有說話，且伊知悉僅「大豐」在討
    債等情明確，並未指訴被告亦屬討債集團或分得款項，則就
    被告有無交付該本票影本、承諾陪同討債、有無對丙○○為
    言詞恐嚇、有無恐嚇得財等節，均尚欠積極證據以資佐證。
    況告訴人丙○○經本院多次傳拘均未到案，自無從逕以其警
    詢有瑕疵之證述作為唯一證據。是被告所辯，應非無由。
  (三)又被告於本院審理時所辯：伊也是受「大豐」兄弟恐嚇之被
    害人，由其父己○○出面付款共3 萬元；第2 次渠等來拿錢
    時，伊父親身上只有5 千元，就先拿5 千元，先寫1 張拿到
    1 萬5 千元紙條，當天較晚時再來拿5 千元等情，業經證人
    己○○於本院審理時具結證稱：約1 、2 年前，「大豐」兄
    弟確有來向伊收錢，說伊兒子戊○○欠4 萬元，伊想說家裡
    有小孩，不想與黑道惹事，才以分期付款給付，每月給付1
    萬元；他們第2 次來拿錢時，伊有請他們簽名在紙條，是簽
    「林志峰」等語明確（參本院2 卷第18、19頁）；且與卷附
    「林志峰」名義簽立「戊○○還1 萬5 千元」收據1 紙參核
    相符（參警卷第10頁）。足見，被告所辯尚非全然不可置信
    。至己○○雖未提出資料說明於何月日付款1 萬元、付款來
    源；惟此已得反證被告係受綽號「大豐」以「林志峰」名義
    簽立該紙收據，且卷內亦無告訴人提出受被告恐嚇取款之收
    據，是堪以證實被告所辯非虛，自無從逕為被告參與「大豐
    」2人恐嚇取財犯行之認定已明。
  (四)至卷內法務部戶役政系統「林志峰」資料查詢，無法證實係
    丙○○所指「大豐」之人。而卷附移送機關雖以98年5 月5
    日函覆本院甲○○、乙○○口卡片，且經被告指認渠2 人確
    係「大豐」、「小豐」無訛（參本院2 卷第50至55頁）。惟
    此與移送機關98年3 月24日函復：經警查訪確有住居甲○○
    、乙○○兄弟，但其等表示不認識姓名「林志峰」或綽號「
    大豐」之人等語（參本院1 卷第21頁），尚有矛盾；且證人
    甲○○、乙○○經本院多次傳喚、拘提無著，渠等亦未經警
    詢、偵訊調查，卷內復無渠等任何供述佐參，尚無從證明被
    告有參與甲○○、乙○○對於丙○○恐嚇取財之犯行。
  (五)承上，本案並無具體證據證明被告參與「大豐」兄弟對於丙○○恐嚇取財之犯行。此外，檢察官並未具體指明被告有如
    何違反上開規定之情事，並舉出證據方法供本院調查審認，
    即無法為此事實之認定。
六、綜上所述，本件檢察官所舉之證據，尚不足使本院採信被告
    有指訴之犯行，尚有合理之懷疑存在，無法為此事實之認定
    。此外，復查無其他積極證據足認有公訴意旨所指犯行，被
    告既未經證明犯罪，揆諸首揭規定及說明，自應為無罪之諭
    知。
據上論結，應依刑事訴訟法第301條第1項前段，判決如主文。
本案經檢察官丁○○到庭執行職務。
中    華    民    國    98    年    6     月    30    日
                  刑事第二庭  審判長法  官  林水城
                                    法  官  羅立德
                                    法  官  李昆南
以上正本證明與原本無異。
如不服本判決應於收受判決後10日內向本院提出上訴書狀，並應
敘述具體理由。其未敘述上訴理由者，應於上訴期間屆滿後20日
內向本院補提理由書(均須按他造當事人之人數附繕本)「切勿逕
送上級法院」。
中    華    民    國    98    年    6     月    30    日
                                    書記官  黃美玲


司法院資訊處製作；財團法人民間司法改革基金會備份。
